臺灣臺北地方法院民事判決　　　　　　　　　　　　九十二年度簡上字第五八０號
　　上　訴　人　未○○
　　訴訟代理人　午○○
　　被　上訴人　戊○○
　　　　　　　　子○○
　　兼　右二人
　　訴訟代理人　丑○○
　　被　上訴人　甲○○
　　　　　　　　丙○○
　　　　　　　　地○○
　　　　　　　　宇○○
　　　　　　　　寅○○
　　　　　　　　己○○
　　　　　　　　天○○
　　兼　右九人
　　訴訟代理人　乙○○
　　被　上訴人　申○○
　　訴訟代理人　癸○
　　被　上訴人　庚○○
　　　　　　　　辰○○
　　　　　　　　黃○○
　　　　　　　　丁○○
　　　　　　　　亥○○
　　　　　　　　宙○○
　　　　　　　　酉○○
　　　　　　　　卯○○
　　　　　　　　巳○○
　　　　　　　　辛○○
　　兼右 二 人
　　訴訟代理人　壬○○
　　被　上訴人　玄○○
右當事人間請求確認債權存在事件，上訴人對於中華民國九十二年八月十八日本院台
北簡易庭九十二年度簡字第二一號第一審判決提起上訴，本院判決如下：
    主  文
原判決關於命上訴人給付超過附表所示金額、利息部分，及該部份假執行之宣告，暨
訴訟費用之裁判均廢棄。
右開廢棄部分，被上訴人在第一審簡易之訴及其假執行之聲請均駁回。
其餘上訴駁回。
第一（除確定部分外）、二審訴訟費用由上訴人負擔二分之一，餘由被上訴人負擔。
    事實及理由
一、本件被上訴人庚○○、辰○○、黃○○、丁○○、亥○○、宙○○、巳○○、壬
    ○○、辛○○、玄○○未於言詞辯論期日到場，核無民事訴訟法第三百八十六條
    所列各款事由，應依上訴人之聲請，由其一造辯論而為判決。
二、被上訴人起訴主張：訴外人戌○○於民國八十九年一月二十日召集互助會，自任
    會首，會員計六十一人，每月會費新台幣（下同）二萬元，採外標制，會期自八
    十九年一月二十日起至九十四年一月二十日止（下稱系爭互助會），兩造皆為系
    爭互助會之會員。戌○○於九十年四月宣布倒會，倒會時尚有活會會員四十五人
    ，被上訴人皆為活會會員，而上訴人則為死會會員之一，戌○○嗣將其對上訴人
    之死會債權一百二十六萬元讓與活會會員，扣除戌○○對上訴人所負活會債務四
    十二萬七千六百元後，戌○○對上訴人之死會債權為八十三萬二千四百元，而系
    爭互助會活會會員實際為四十四人（原為四十五人，其中一人為戌○○之人頭）
    ，故活會會員每人可受讓之債權金額為一萬八千九百一十八元，爰依債權讓與之
    法律關係，求命判決上訴人給付被上訴人各一萬八千九百一十八元及自九十年十
    月十四日起至清償日止，按週年利率百分之五計算之利息等語。（原審駁回被上
    訴人九十年十二月七日前之利息請求，被上訴人對於敗訴部分，並未上訴，該部
    分已告確定）。並聲明：上訴駁回。
三、上訴人則以：戌○○未經全體會員同意，不得將對上訴人之債權轉讓予被上訴人
    ；況系爭互助會連會首計六十一人，其中上訴人分別以上訴人本人、訴外人蔡芬
    娥、趙俞廷名義跟了三會，戌○○倒會時，上訴人尚有二會活會，每會活會對戌
    ○○有四十二萬七千六百元之會款債權合計八十五萬五千二百元；且上訴人得標
    應收之會款為一百二十六萬九千元，戌○○實際給付上訴人一百零九萬元，尚積
    欠上訴人一十七萬九千元。故上訴人對戌○○尚有一百零三萬四千二百元之會款
    債權，而上訴人積欠戌○○之活會債務僅九十萬元，兩相抵銷後，戌○○尚應給
    付上訴人十三萬四千二百元，戌○○對上訴人並無任何債權可轉讓予被上訴人。
    縱令戌○○對上訴人有一百二十六萬元之死會債權，上訴人亦得分期給付，被上
    訴人一次請求，亦應扣除中間利息等語，資為抗辯。並聲明：（一）原判決不利
    於上訴人部分廢棄。（二）右廢棄部分，被上訴人第一審之訴及假執行之聲請均
    駁回。
四、被上訴人主張兩造均為戌○○擔任會首之系爭互助會會員，戌○○於九十年四月
    宣布倒會，倒會時尚有活會會員四十五人，每活會對戌○○有四十二萬七千六百
    元債權，上訴人為死會會員之一，戌○○將其對上訴人之死會債權讓與活會會員
    等情，業據其提出互助會員名單為證（見原審卷第一三四至一三七頁），且為上
    訴人所不爭執，堪信為真。本件兩造所爭執者在於：戌○○未經全體互助會員同
    意，得否將其對上訴人之死會債權讓與被上訴人？戌○○對上訴人之死會債權金
    額為何？上訴人對戌○○可供抵銷之債權金額為何？經查：
    （一）按會首非經會員全體之同意，不得將其權利及義務移轉於他人，固為民法
          第七百零九條之八第一項所明定。惟系爭互助會成立於八十九年一月，係
          在民法債編修正施行前，依民法債編施行法第一條規定，有關互助會之法
          律關係應適用修正前之舊法，即法律關係存在於會首、會員間，並無前開
          規定之適用。而系爭互助會雖已倒會，惟得標會員（死會）仍有繳付會款
          之義務，上訴人既係死會會員之一，則其對戌○○自負有繼續給付死會會
          款之義務，亦即戌○○對上訴人有死會債權，戌○○將對上訴人之死會債
          權讓與活會會員，並經被上訴人通知上訴人，即對上訴人發生債權讓與之
          效力，上訴人辯稱戌○○未經全體會員同意，不得將債權讓與其他活會會
          員，並無可取。
    （二）系爭互助會採外標制，上訴人於九十年一月標得系爭互助會，標金八千元
          ，至系爭互助會倒會時，活會會員尚有四十五人，既為兩造所不爭執，則
          戌○○對上訴人即有一百二十六萬元（計算式：28000×45＝0000000）之
          死會債權。上訴人雖辯稱其係按月於每月二十日給付會款，故被上訴人一
          次請求，扣除期間利益後，其對戌○○所負死會債務為九十萬元（計算式
          ：20000×45＝900000）云云。惟上訴人因按月清償，而得享有之期間利
          益，僅係上訴得以對抗戌○○之事由對抗被上訴人，上訴人對戌○○所負
          債務，並不能因此減少，所辯戌○○對其僅有九十萬元債權，洵無可取。
    （三）上訴人以其本人、蔡芬娥、趙俞廷名義跟了三會，而蔡芬娥及趙俞廷未曾
          繳交會款，均係由上訴人繳款等情，已經戌○○證述在述（見本院卷第一
          七二至一七三頁）；且上訴人於九十年一月以蔡芬娥名義標得系爭互助會
          ，上訴人及戌○○均認定得標人為上訴人，戌○○並將得標會款交付予上
          訴人，已經戌○○證述無訛（見本院卷第一七三頁），可見上訴人與陳麗
          珍主觀上均認定蔡芬娥及趙俞廷僅係上訴人之人頭，實際跟會之人為上訴
          人。而戌○○倒會時，上訴人所跟之三會，僅蔡芬娥一會係死會，為兩造
          所不爭執，則上訴人辯稱其尚有二會活會，即堪採信。兩造對於系爭互助
          會每一活會會員對戌○○有四十二萬七千六百元債權之事實，均不爭執，
          則以每活會四十二萬七千六百元計之，上訴人對戌○○有八十五萬五千二
          百元之活會債權。上訴人雖另辯稱其得標會款為一百二十六萬九千元，陳
          麗珍僅交付一百零九萬元，另十七萬九千元預計作為二月分之會款，嗣因
          戌○○表示三月分要另起一會，再與上訴人結算，故其又於二月分給付十
          八萬元予戌○○，戌○○尚欠其十七萬九千元得標會款云云。惟證人陳麗
          珍證稱：「上訴人因積欠其他會頭的錢，得標後要求先付其他會頭的錢，
          剩餘之部分，均已在二月間匯予上訴人，上訴人於九十二年二月給付十八
          萬元，與系爭互助會無關」等語（見本院卷第一七四至一七五頁）；況陳
          麗珍是否有另起新會之意思，與其應否給付上訴人得標會款無關，且依上
          訴人前開所述，其每月應給付予戌○○之會款約為十八萬元左右，倘陳麗
          珍確仍積欠其十七萬九千元，衡情上訴人應無可能於再於九十年二月給付
          戌○○十八萬元，故其前開所辯，並不足採。
    （四）按債務人於受債權讓與通知時，對於讓與人有債權者，如其債權之清償期
          ，先於所讓與之債權，或同時屆至者，債務人得對於受讓人主張抵銷，民
          法第二百九十九條第二項定有明文。上訴人於受債權讓與通知時，其對於
          戌○○有八十五萬五千二百元之債權，且其債權之清償期，先於所讓與之
          債權，故上訴人主張以其對於戌○○之債權抵銷，即屬可取。則以戌○○
          對上訴人之死會債權一百二十六萬元與上訴人對戌○○之八十五萬五千二
          百元活會債權相互抵銷後，戌○○對上訴人仍有四十萬四千八百元之債權
          。
五、綜據右述，戌○○對上訴人有四十萬四千八百元之債權可供讓與活會會員，其讓
    與事實已經被上訴人以起訴狀繕本通知上訴人，對上訴人發生債權讓與之效力。
    查系爭互助會活會會員雖有四十五人，惟扣除上訴人二活會及戌○○之人頭一會
    後，實際得受讓與者為四十二人，其每人得受讓之金額為九千六百三十八元（計
    算式：404800÷42＝9638），因上訴人為抵銷及期間利益之抗辯，故被上訴人應
    自陸續到期之債權與上訴人對戌○○之債權抵銷完畢（即九十二年十一月抵銷一
    萬五千二百元）後，始得請求，即自九十二年十一月二十日起至九十四年一月二
    十日止，除九十二年十一月得請求之金額為三百零五元外，其餘每期（即每月二
    十日）得請求之金額為六百六十七元（計算式：28000÷42＝667，四捨五入），
    迄至本院宣判時，每一活會會員受讓已到期之債權金額為四千九百七十四元（計
    算式：667×7＋305＝4974），其未到期之債權額則為四千六百六十四元。故被
    上訴人各請求上訴人給付九千六百三十八元及其中四千九百七十四元依如附表所
    示利息起算日起，均至清償日止，按週年利率百分之五計算之利息；及另未到期
    之款項，自九十三年七月二十日起至九十四年一月二十日止，按月於每月二十日
    給付六百六十七元，為有理由，應予准許；逾此部分之請求，則無理由，應予駁
    回。又上開應准許部分，其給付金額未逾五十萬元，應依職權宣告假執行。至於
    被上訴人敗訴部分，其假執行之聲請失所附麗，應併予駁回。原審就超過上開應
    准許部分，為上訴人敗訴之判決，並為假執行之宣告，自有未洽。上訴意旨就此
    部分指摘原判決不當，求予廢棄改判，為有理由。至於上開應准許部分，原審判
    命上訴人給付，並為假執行之宣告，核無違誤，上訴意旨，就此部分，仍執陳詞
    ，指摘原判決不當，求予廢棄，為無理由，應駁回其上訴。
六、據上論結，本件上訴為一部有理由，一部無理由，依民事訴訟法第四百三十六條
    之一第三項、第三百八十五條第一項前段、第四百五十條、第四百四十九條第一
    項、第七十九條、第八十五條第一項前段，判決如主文。
附表
┌─────────────────────────────────────┐
│應給付被上訴人各新台幣玖仟陸佰拾捌元                                    │
├─┬──────────┬────────┬───────────────┤
│  │    期　　　　間    │金額（四捨五入）│  利　息　／　清　償　方　式  │
├─┼──────────┼────────┼───────────────┤
│期│自九十二年十一月二十│四千九百七十四元│其中三百零五元自九十二年十一月│
│  │日起至九十三年六月二│                │二十一日起至清償日止，另四千六│
│到│十日止              │                │百六十九元自九十二年十二月二十│
│  │                    │                │一日起，每月以六百六十七元計，│
│已│                    │                │分別自每月二十一日起至清償日止│
│  │                    │                │，均按週年利率百分之五計算之利│
│  │                    │                │息                            │
├─┼──────────┼────────┼───────────────┤
│期│自九十三年七月二十日│四千六百六十四元│自九十三年七月二十日起至九十三│
│到│起至九十四年一月二十│                │年十二月二十日止，按月於每月二│
│未│日止                │                │十日給付六百六十七元，九十四年│
│  │                    │                │一月二十日給付六百六十二元。  │
│  │                    │                │                              │
└─┴──────────┴────────┴───────────────┘
中　　　華　　　民　　　國　　九十三　　年　　　七　　　月　　　十四　　日
                                      民事第五庭
                                          審判長法  官 吳青蓉
                                                法  官 紀文惠
                                                法  官 吳素勤
不得上訴
中　　　華　　　民　　　國　　九十三　　年　　　七　　　月　　　十六　　日
                                                書記官 曾寶生
